【裁判字號】    89,判,3159
【裁判日期】    891116
【裁判案由】    有關核發證明事務
【裁判全文】
最  高  行  政  法  院  判  決                  八十九年度判字第三一五九號
    原      告  甲○○
    被      告  臺北縣蘆洲市公所
    代  表  人  黃劍輝
右當事人間因有關核發證明事務事件，原告不服臺灣省政府中華民國八十八年二月二
十四日八八府訴一字第一四四八三一號再訴願決定，提起行政訴訟。本院判決如左：
    主  文
再訴願決定、訴願決定及原處分均撤銷。
訴訟費用由被告負擔。
    事  實
緣原告為購買蘆洲市○○段七十八及七十九號農地，向被告申請核發自耕能力證明書
。被告以承受之農地有填土變更地形之情形與都市計畫法土地使用管制規定不符，為
否准之處分。原告不服，一再訴願，遞遭決定駁回，遂提起行政訴訟。茲摘兩造訴
辯意旨於次：
原告起訴意旨略謂：一、緣原告為自耕農，八十七年六月九日為購買李根旺所有坐落
蘆洲市○○段七十八及七十九地號農地。向被告申請核發自耕能力證明書。被告以原
所有權人李根旺『曾經』未依平均地權條例施行細則第十二條規定於開始興工改良農
地前，填具申請書，向工務（建設）機關申請查驗。因而認定原所有權人之翻土深耕
整地，與都市計畫法土地使用管制規定不符。而拒絕發給原告自耕能力證明書。二、
按「承受農地之使用須符合區域計畫法或都市計畫法有關土地使用管制法令規定。」
為自耕能力證明書之申請及核發注意事項第八條第一項第一款所明定。查本件系爭農
地『現況』確供農業使用，種植蔬菜供應蘆洲市農會統一批售。被告對於農業使用之
現況並無意見，足見系爭農地『現況』並無違反區域計畫法或都市計畫法有關土地使
用管制法令規定，作農業以外之違法使用。但被告僅以系爭農地『曾經』有未依平均
地權條例施行細則第十一條第二款及第十二條規定於開始興工改良前填具申請書，向
工務局（建設）機關申請查驗，即進行整地。為「非法使用」農地，而否准自耕能力
證明書之發給。即有違誤。三、次查平均地權條例施行細則第十一條及第十二條規定
，所稱改良土地及申請驗證登記，顯然為平均地權條例第二十五條、第三十六條之減
免地價稅田賦及計算土地增值稅之漲價總價之減項而設。其立法意旨及目的乃為避免
浮濫申報減免稅捐之流弊。是依平均地權條例施行細則全篇意旨，未踐行申請驗證登
記，即無法減免稅賦但並無違法之釋明，更無處罰條文。且都市計畫法及區域計畫法
所規定之土地使用管制法令規定，對於農地整地並無須事先申請之相同類似規定，被
告援引平均地權條例，作為否准核發自耕能力證明書之法律依據恐有誤會。
四、綜上所陳，被告未針對系爭農地使用『現狀』以予認定是否為符合區域計畫法或
都市計畫法有關土地使用管制法令規定。而以「曾經」未依平均地權條例規定申請驗
證登記而為土地改良，否准原告申請核發自耕能力證明書。又該申請驗證登記手續並
無法補辦，則該系爭農地，依被告之認定，已永無核發自耕能力證明書之條件，則該
系爭農地即永遠無法辦理買賣移轉登記，而成為不能移轉買賣之農地。再訴願決定、
訴願決定及原處分應予以撤銷等語。
被告答辯意旨略謂：按自耕能力證明書之申請及核發注意事項第一點規定：「自耕能
力證明書之申請及核發，應依本注意事項辦理。」同法第八點第一項第一款規定：「
承受農地之使用須符合區域計畫法或都市計畫法有關土地使用管制法令規定。」。又
平均地權條例施行細則第十一條第二款規定：「農地改良包括耕地整理、水土保持、
土壤改良及修築農路、灌溉、排水、防風、防砂、堤防等設施。」。同法第十二條規
定：「土地所有權人為前項之改良，應依規定申請驗證登記。」。原告為購買臺北縣
蘆洲市○○段七十八及七十九號農地，向被告申請核發自耕能力證明書。被告以承受
之農地有填土變更地形之情形與土地使用管制規定不符，據以為否准之原分。然經查
承受農地上有未經合法許可而擅自填土約一、二公尺變更地形之情事且所植之蔬菜亦
屬短期淺根作物無須行翻土深耕作業，顯已違反首揭自耕能力證明書之申請及核發注
意事項第八點第一項第一款之規定，被告據此而為否准申請之處分。揆諸首揭規定，
並無違誤。訴願、再訴願決定予以維持，亦無不當。綜上論結，原告之訴無理由，應
予以駁回等語。
    理  由
按行政行為之內容應明確；又承受農地之使用須符合區域計畫法或都市計畫法有關土
地使用管制法令規定，為自耕能力證明書之申請及核發注意事項第八點第一款所明定
。本件再訴願決定以『按「自耕能力證明書之申請及核發，應依本注意事項辦理。」
「承受農地之使用須符合區域計畫法或都市計畫法有關土地使用管制法令規定」為自
耕能力證明書之申請及核發注意事項第一點、第八點第一款所明定。又平均地權條例
施行細則第十一條第二款規定：「農地改良包括耕地整理、水土保持、土壤改良及修
築農路、灌溉、排水、防風、防砂、堤防等設施。」。同法第十二條規定：「土地所
有權人為前項之改良，應依規定申請驗證登記。」查本案原告為購買臺北縣蘆洲市○
○段七十八及七十九號農地，向被告申請核發自耕能力證明書。被告以承受之農地有
填土變更地形之情形與前揭土地使用管制規定不符，據以為否准之原分。原告不服向
臺北縣政府提起訴願，謂其所擬承受之農地現確供農業使用，並種植蔬菜，有卷附照
片可查，並無廢耕或違背區域計畫法、都市計畫法之相關規定。惟查被告依首揭之規
定，審議原告之申請資格，並派員至現場勘查，發現承受農地上，有未經合法許可而
擅自填土約一、二公尺變更地形之情事，顯已違反首揭自耕能力證明書之申請及核發
注意事項第八點第一項第一款之規定，被告據此而為否准申請之處分，尚無不合。臺
北縣政府予以維持，亦無不合，原處分、原決定均應予維持。』為由，而駁回原告之
再訴願，固非無見。經查，原處分以承受之農地，其上有填土變更地形之情形與都市
計畫法土地使用管制規定不符為由，而否准核發自耕能力證明，但究與都市計畫法何
項土地使用管制規定不符，並未明確記載，即有未洽；嗣被告於訴願程序辯稱原告填
土變更地形之情形未經合法許可顯已違反都市計畫法第七十九條之規定，而都市計畫
法第七十九條「．．．在都市計畫地區範圍內建造或使用建築物，採取土石，變更地
形，違反本法之規定及各級政府基於本法所發布之命令時，當地地方政府或鄉、鎮、
縣轄市公所得命令其立即拆除、改建、停止使用或恢復原狀。依第八十一條劃定地區
範圍實施禁建地區，適用前項之規定。」，被告仍未具體指明原告究係違反都市計畫
法何項規定，至於平均地權條例施行細則第十一條第二款規定「農地改良包括耕地整
理、水土保持、土壤改良及修築農路、灌溉、排水、防風、防砂、堤防等設施。」同
法施行細則第十二條規定：「土地所有權人為前項之改良，應依規定申請驗證登記。
」，前開土地未依平均地權條例施行細則第十二條規定申請驗證登記，似尚難遽爾謂
違反區域計畫法或都市計畫法有關土地使用管制法令規定。從而原告執此主張指摘原
處分違誤，尚非全無理由，訴願、再訴願決定，未予詳究，遞予維持，亦嫌疏略。爰
將再訴願決定、訴願決定及原處分均予撤銷，由被告查明原告究係違反都市計畫法何
項有關土地使用管制規定，另為適法之處分，以昭折服。
據上論結，本件原告之訴為有理由，爰依行政訴訟法施行法第二條、行政訴訟法第九
十八條第三項前段，判決如主文。
中    華    民    國     八十九      年     十一     月      十六       日
                    最 高 行 政 法 院  第 四 庭
                                審 判 長 法  官      葉  振  權
                                         法  官      趙  永  康
                                         法  官      吳  錦  龍
                                         法  官      劉  鑫  楨
                                         法  官      吳  明  鴻
右  正  本  證  明  與  原  本  無  異
                                         法院書記官  陳  盛  信
中    華    民    國     八十九      年     十一     月      十七       日


司法院資訊處製作；財團法人民間司法改革基金會備份。
